【裁判字號】    88,簡上,5
【裁判日期】    900831
【裁判案由】    違反著作權法
【裁判全文】
臺灣臺東地方法院刑事判決                            八十八年度簡上字第五號
    上  訴  人  臺灣臺東地方法院檢察署檢察官
    被      告  甲○○
右列上訴人因被告違反著作權法案件，不服本院八十八年度東簡字第一一號，中華民
國八十八年一月五日第一審判決（聲請簡易判決處刑案號：八十七年度偵字第三一四
一號）提起上訴，本院判決如左︰
    主  文
原判決撤銷。
甲○○無罪。
    理  由
一、公訴意旨略以：被告甲○○係臺東縣臺東市○○路○段七六三號高坡小吃部負責
    人，於民國（下同）八十六年元月起，在該小吃部擺設投幣式卡拉ＯＫ伴唱機，
    播放僅得在家庭中播放，而未經著作權人授權不得公開播放之「買醉」、「一代
    女皇」等歌曲，供不特定人投幣點唱，於八十七年十一月二十日二十時二十分許
    ，為警查獲，因認被告涉犯著作權法第九十二條之罪嫌。
二、按犯罪事實應依證據認定，無證據不得推定犯罪事實，又不能證明被告犯罪者，
    應諭知無罪之判決，刑事訴訟法第一百五十四條、第三百零一條第一項分別定有
    明文；按告訴人之告訴，係以使被告受刑事追訴為目的，是其陳述是否與事實相
    符，仍應調查其他證據以資審認，縱被告否認犯罪事實所持之辯解不能成立，然
    非有積極證據足以證明其犯行，不能遽為有罪之認定；再行為非出於故意或過失
    者不罰，過失行為之處罰，以有特別規定者為限，另著作權法第九十二條罪名之
    成立，除行為人客觀上有侵害他人之著作財產權之行為外，主觀上亦應犯罪之故
    意，始足當之。
三、本件公訴人認被告涉犯著作權法第九十二條之犯行，無非係以被告在所經營之上
    開小吃部內擺設點將家投幣式電腦卡拉ＯＫ伴唱機（下稱伴唱機），透過顧客投
    幣點唱之方式，未經告訴人美華影視股份有限公司（下稱告訴人公司）即音樂著
    作權人之授權，擅自公開播放「買醉」、「一代女皇」二首歌曲等情，係以告訴
    人公司之代理人宋育才、王莉莉指述，並提出上開歌曲之內政部著作權登記謄本
    、著作財產權讓與證明書、現場照片等件，為其主要論據。訊據被告堅決否認有
    違反著作權法之犯行，辯稱：上開伴唱機係向志成電子公司（下稱志成公司）所
    租用，亦為該公司於八十六年所裝設，經營所得五五分帳，當初該公司老闆曾跟
    伊說：該點唱機沒問題，伊不知該點唱機內之「買醉」、「一代女皇」之歌曲未
    取得合法授權，且上開二首歌，客人未曾點過等語。
四、查：「買醉」、「一代女皇」二首歌曲音樂著作，原著作人於八十四年四月一日
    將上開歌曲全部之音樂著作權利讓與寶麗金音樂出版管理股份有限公司（下稱寶
    麗金公司）；八十五年五月二十日點將家企業股份有限公司（下稱點將家公司）
    就內含上開等歌曲與寶麗金公司簽訂使用同意合約書，契約內載略以：點將家公
    司只能以卡拉ＯＫ之歌曲伴唱之方式（無主唱）重製一次、只能以電腦ＭＩＤＩ
    ３．５磁碟片之產品形式出版發行「限家用」、不得將本著作重製於電腦音樂伴
    唱機之硬碟中以做銷售、寶麗金公司保留「公開播送權」及「公開演出權」；復
    寶麗金公司於八十七年八月一日將上開歌曲之詞、曲之音樂著作財產權權讓與告
    訴人公司，有內政部著作權登記簿謄本、著作財產權讓與證明書、寶麗金公司所
    出具之證明書、使用合約書影本等件附卷可稽，是上情應堪認定。按著作權人除
    本法另有規定外，專有公開演出其語文、音樂或戲劇、舞蹈著作之權利，著作人
    專有以擴音器或其他器材公開演出其表演之權利，但將表演重製或公開播送後再
    以擴音器或其他器材公開演出者，不在此限，著作權法第二十六條定有明文。是
    告訴人公司係上開詞曲音樂著作之著作財產權人，自專有公開演出、公開播送權
    ，合先敘明。
五、至被告辯稱：客人未點唱查獲之伴唱機內所存錄之上開歌曲云云。按擺設上開類
    型伴唱機，供不特定客人以投幣之方式點唱歌曲以牟利，而該伴唱機尚無記錄曾
    點唱歌曲之功能，及亦難得知何人曾以該伴唱機點唱何歌曲，倘必以當場查獲客
    人點唱該歌曲，始足認定其犯行，則著作權法所欲保障之公開演出、公開播放之
    權利即無從實現，是倘確有長期以該伴唱機供不特定客人公開點唱之行為，即足
    以推論於擺設之期間內即曾有客人點唱上開歌曲之事實。查：被告自八十六年元
    月初即在其所經營之上開小吃部中擺設內儲錄曾轟動一時之上開歌曲之伴唱機，
    以供不特定客人點唱，而告訴人公司之代理人宋育才與警員搜索時，亦拍有伴唱
    機螢幕及點唱目錄表上均有上開歌曲名稱之畫面，有照片附偵查卷七至十一頁可
    資佐證，是已足證被告確有長期以該伴唱機供不特定之客人公開點唱之行為，是
    被告上開所辯，顯係事後卸責之詞，不足採信，惟認定犯罪事實應依證據，雖被
    告否認犯罪事實而所持之上開辯解，並不足採信，然仍非有積極證據足證其犯行
    ，誠不能遽為有罪之認定。況本件被告是否有違反著作權法之犯行，亦應以被告
    是否有犯罪之故意為斷。經查：
  (一)八十六年元月初點將家公司之經銷商志成公司將內儲有上開歌曲之伴唱機，以經
    營金額五五分帳之方式擺設於被告經營之上開小吃部內供客投幣點唱之情，業經
    被告供述：「（該電腦點唱機是何人所有，何人裝設？）是志成電子公司所有，
    志成電子公司所裝設」、「於八十六年元月左右裝設」、「有供客人點歌、每次
    二十元」、「經營所得五五分帳（指與志成公司）、「當初老闆（指志成公司）
    跟我說點唱機沒問題，我不知有版權問題，亦不知電腦點唱機內買醉等歌曲亦無
    版權」等語（見警訊卷第一頁背面、偵查卷第十七頁背面、本院九十年八月二十
    二日訊問筆錄），核與證人王友志即志成公司總經理證述：「八十六年一月將台
    子寄放在被告處所，五五分帳，點將家公司有告訴我們，我們這台點唱機有合法
    授權，但是我們買公播證，後來新、舊團體交接，就沒有公播證了」等語相符，
    足見上開點唱機並非被告所買斷，而僅係供志成公司置放上開點唱機，以賺取不
    特定客人點唱時所投幣而均分之金額，另對該點唱機內歌曲是否確可公開播送較
    為知悉之經銷商志成公司，亦認已合法授權之下，實難認就該點唱機內之歌曲是
    否經合法授權一節，苛責被告應負較經銷商更詳細之查詢責任。且歌曲之著作權
    眾多，迭有歌、曲分別授權不同人之發行情事，現行著作權又未採登記制度，有
    關著作權之查證本非易事，此參諸因同上情而訴訟者輒有常見，而本案被告所使
    用內儲存相當數量之歌曲伴唱機，係由國內影視界頗具知名之點將家公司所提供
    ，被告僅係供擺設以為客人飲食消費之用，理應符合一般社會大眾對合法商品之
    認知，且本案供點歌之目錄，除僅有主唱之歌手姓名外，並未標明著作財產權著
    係何人，有點歌目錄附偵查卷第十一頁可資佐證，是實難期待被告於擺設該伴唱
    機時，有此能力逐一查看伴唱機內之每首歌曲是否已取得歌曲著作權人之合法授
    權。是觀被告首開情節，應認並無違反著作權法之犯罪故意。
  (二)至音樂著作財產權人得加入任一音樂著作仲介團體為會員，委託該仲介團體代為
    處理有關音樂著作之相關事宜，但亦可不加入任何仲介團體而自行處理，惟音樂
    著作公播證申請與否之問題，屬一專業之著作財權課題。查：專業之伴唱機製造
    者點將家公司亦於八十七年十一月六日始登報為略以：「.. 本公司之電腦伴唱
    機內儲歌曲或磁片，均經著作財產權人合法授權重製，使用者如欲於公開場合使
    用，依法仍須取得「公開播送」或「公開演出」等之公播權利之授權.... 」之
    聲明，有自由時報影本一紙附卷足憑，是點將家公司亦遲於該時始登報為上述之
    說明，而提供於被告所使用之點歌目錄，復未能標明該等詞、曲著作權人之情況
    下，更難期待貧瘠有限之資訊之被告，以一己之力，查詢何人為著作權人後，而
    就上開歌曲另自行向著作權人付費，而取得公開使用授權之可能，是被告雖未向
    著作權人付費取得授權使用，亦應無故意可言。
六、綜上所述，本院徵諸全案卷證，本諸刑事訴訟法直接審理及言詞審理主義之精神
    ，參諸相關卷證，認被告雖未經著作權人授權，而使用上開歌曲，亦應無犯罪之
    故意，充其量僅能認未予詳查，而有過失之虞，而著作權法第九十二條之罪，係
    僅就故意犯所為之規定，已如前述，從而被告所為，應不構成該條之犯罪。此外
    ，復查無其他積極證據，足證被告犯有著作權法第九十二條之罪行，按諸上揭規
    定，自應諭知被告無罪之判決。
七、至告訴人公司如認其著作權利遭受非法侵害，理應逕向本案相關機具之製造商或
    販賣商追究責任，而非本院依職務所知屢向購買、受寄擺設機具者任意興訟，始
    為正途，附此敘明。
據上論斷，應依刑事訴四百五十五條之一第一項、第三項、第三百六十九條第一項前
段、第三百零一條第一項，判決如主文。
中      華       民      國     九十     年      八     月    三十一    日
  臺灣臺東地方法院刑事庭
                                        審判長法  官 蔡勝雄
                                              法  官 黃怡玲
                                              法  官 陳兆翔
右正本證明與原本無異。
本件不得上訴。
                                              書記官 蘇美琴
中華       民      國     九十     年      九     月       四     日


司法院資訊處製作；財團法人民間司法改革基金會備份。
